【裁判字號】    92,上,739
【裁判日期】    921231
【裁判案由】    返還借款
【裁判全文】
臺灣高等法院民事判決                              九十二年度上字第七三九號
    上  訴  人  丁○○
    訴訟代理人  呂政燁律師
    被上訴人    乙○○
                丙○○
                甲○○
    右三人共同
    訴訟代理人  梁裕勝律師
右當事人間返還借款事件，上訴人對於中華民國九十二年六月二十四日台灣板橋地方
法院九十一年度訴字第一六六五號第一審判決提起上訴，經本院於九十二年十二月十
七日言詞辯論終結，並判決如左：
    主      文
上訴駁回。
第二審訴訟費用由上訴人負擔。
    事實及理由
一、上訴人主張：
    (一)上訴人主張被上訴人分別於如原判決附表一（以下簡稱附表一）所示各支票之
      票載發票日前一個月、如原判決附表二（以下簡稱附表二）所示本票票載發票
      日之前一個月、如原判決附表三（以下簡稱附表三）所示匯款日期之前一個月
      ，陸續共同向上訴人借款，約定月息二分半，各次借款之本金加上利息，即為
      附表一所示各支票、附表二所示本票上之票面金額、附表三所示之金額，總計
      借款金額為新臺幣（下同）四百七十八萬一千二百七十五元，並於借款同時，
      各交付如附表一所示之支票或如附表二所示本票以供擔保，復約定各借款債權
      之清償期即為附表一所示各支票之票載發票日、附表二所示本票發票日。惟該
      等支票或本票屆期均未獲兌現。
    (二)上訴人於原審審理期間所提出之爭點整理狀中舉出四紙支票，金額共逾二百五
      十萬元，足以證明上訴人交付借款之事實，原審未詳加審酌，以上訴人未交付
      借款為由駁回上訴人之請求，尚有未洽。
    (三)被上訴人乙○○將其名下所有坐落台北縣板橋市○○○街一二四巷十號地下一
      樓及地上一樓房地（以下簡稱系爭房地）移轉登記予上訴人之原因，非如被上
      訴人所辯稱係因丙○○於七十九年間向上訴人借款五十萬元及所生利息共累計
      四百萬元左右無法清償所致。實則系爭房地之移轉與本件借款完全無關，系爭
      房地於八十七年三月、四月間移轉時市價最多僅六百八十萬元，對照系爭房地
      過戶與上訴人前設定第一位順位抵押權四百萬元及第二順位抵押權二百餘萬元
      即明。而上訴人代償被上訴人之借款而塗銷抵押權之金額超過六百萬元，故上
      訴人為取得系爭房地而支出之費用共約六百四十萬元（加上稅金及規費），上
      訴人並未因系爭房地而取得多少利潤。
    (四)每一次借款理論上應有被上訴人作為借款擔保所簽發之支票或交付他人之客票
      ，不過，因被上訴人常於約定之還款期日前要求展期清償，且再增借新款項，
      此時，被上訴人會簽發新支票替換原先已開具之保證支票並將舊支票收回，此
      所以上訴人所執有之票據，無法與附件所示上訴人以配偶韓興國簽發之支票作
      為交付借款證明之支票相吻合之原因。但附件所示之支票，業存入被上訴人乙
      ○○銀行帳戶並已兌付，共十五張，金額總計為四百六十餘萬元。被上訴人向
      上訴人借款時，約定利息為月息三分，所以上訴人交付借款時先將利息扣減，
      再以韓興國簽發之支票作為借款之交付。例如被上訴人借款十萬元，開具十萬
      元支票作為清償擔保，而上訴人則以韓興國簽發面額九萬七千元之支票作為借
      款之交付，由被上訴人存入銀行兌領。借款日期係附件各支票之發票日，還款
      日則多約定為一個月。
    (五)上訴人基於借款返還請求權，請求被上訴人返還借款及遲延利息。
    (六)上訴聲明：
      (1)原判決廢棄。
      (2)被上訴人應給付上訴人四百七十八萬一千二百七十五元及自八十七年六月六
        日起至清償日止，按週年利率百分之五計算之利息。
      (3)願供擔保請准宣告假執行。
二、被上訴人則以：
    (一)上訴人以存入被上訴人林玲華帳戶之四紙支票，作為其交付借款之證明；惟該
      四紙支票發票人為訴外人韓興國，因票據為無因證券，不以給付之原因為成立
      要素，執票人持有票據之原因不一而足，除別有證據外，僅為票據之簽發、授
      受或轉讓，均不足證明其原因事實，自不得因林玲華帳戶內有託收訴外人韓興
      國之支票四紙，即認被上訴人曾共同向上訴人借款，且該四紙支票之金額與附
      表中任何一紙本票、支票面額無一相同者。
    (二)系爭房地於八十年間以六百多萬元購買，在八十七年時房價正處於最高價時期
      ，故系爭房地價值約一千萬元，系爭房地係為了抵償借款本息而移轉。上訴人
      主張被上訴人無力負擔一、二順位之抵押權貸款本利，而求助於上訴人云云，
      並非事實。依兩造所訂立之協議書觀之，亞太商業銀行貸款本息仍由被上訴人
      負擔，且系爭房地於移轉上訴人之前，被上訴人並無被抵押權人催繳和查封之
      記錄，實無求助於上訴人之必要等語置辯。
    (三)答辯聲明：
      (1)上訴駁回。
      (2)如受不利判決，願供擔保請准免假執行。
三、兩造不爭執之事實：
    上訴人主張其執有如附表一、二所示之支票、本票及於附表三所示日期匯款，並
    與被上訴人乙○○於八十七年三月二十三日訂立協議書轉讓系爭房地之事實，業
    據提出支票、本票、利息收入收據及協議書等為證，且為被上訴人所不爭執，此
    部分堪信為真實。
四、兩造爭執點之論述：
    上訴人主張被上訴人積欠上訴人借款未還之事實，為被上訴人所否認。是兩造之
    爭執點在於上訴人主張被上訴人借款未還之事實，是否可採？
    (一)原判決理由欄關於上訴人未對何時與被上訴人乙○○、甲○○、丙○○等就借
      貸之意思表示合致，及上訴人未就交付借款之事實負舉證責任之部分，均引用
      之。
    (二)按民事訴訟如係由原告主張權利者，應先由原告負舉證之責，若原告先不能舉
      證，以證實自己主張之事實為真實，則被告就其抗辯事實即令不能舉證，或其
      所舉證據尚有疵累，亦應駁回原告之請求，最高法院十七年上字第九一七號判
      例可資參照。次按「被上訴人係基於消費者借貸關係而請求，支票非可當然代
      替借據，自應就上訴人有借款之事實負舉證責任」（最高法院五十八年度台上
      字第二三九二號判決參照）。「當事人主張有金錢借貸關係存在，須就其發生
      所須具備之特別要件即金錢之交付及借貸意思表示互相一致負舉證之責任，若
      僅證明有金錢之交付，未證明借貸意思表示互相一致者，尚不能認為有金錢借
      貸關係存在。」「支票為無因及流通證券，殊難謂支票之執有人與支票之發票
      人定有借貨之關係。」「金錢消費借貸，係借用人與貸與人間之契約關係，若
      事實上並未以自己名義與人締約為金錢之消費貸與者，自難謂其間之消費借貸
      契約為已成立。」（最高法院八十一年度台上字第二三七二號、五十四年度台
      上字第二九二一號判決、五十六年度台上字第一二六三號判決參照）。
    (三)上訴人上訴理由係主張其於原審之爭點整理狀中舉出四紙支票，金額共逾二百
      五十萬元，足以證明上訴人有交付借款之事實。查：
      (1)關於上訴人主張票款二百五十萬元係經由乙○○之帳戶提示兌領，固然為被
        上訴人所自認；惟支票乃無因證券，執票人持有票據之原因不一而足，支票
        非可當然代替借據，上訴人主張兩造間存有借貸關係，仍應就借款意思表示
        何時達成合致盡舉證之責。
      (2)上訴人所提出如附件所示之十五張支票，金額共計四百六十四萬零五十元，
        與上訴人請求之四百七十八萬一千二百七十五元並不相符，與上訴人所主張
        兩造約定利息為月息三分，上訴人交付借款時扣除利息金額簽發支票之數額
        亦不相符。而附件之支票，發票人皆為訴外人即上訴人之配偶韓興國並非上
        訴人，若上訴人主張以簽發支票之方式交付借款，則借貸契約之貸與人何以
        係上訴人而非韓興國？
      (3)上訴人於原審審理時提出之四張支票（原審卷第一四○至第一四三頁），發
        票日分別為八十六年七月十日、八十六年七月二十一日、八十六年九月二十
        日、八十六年十月二十七日；票面金額依序為四十七萬元、六十七萬元、九
        十萬零一千元、四十六萬元。對照附表一之十九張支票，金額無一相符。若
        以上訴人所主張以各支票之票載發票日前一個月為借款之日，則只有附表一
        所示編號一、編號二、編號三、編號四之支票與附件編號七之發票日八十六
        年九月二十日正好相差一個月，惟前開附表一編號一、編號二、編號三與編
        號四之金額分別為二十八萬元、二十八萬元、二十八萬元與三十四萬三千四
        百元，合計為一百十八萬三千四百元，既非與八十六年九月二十日票面金額
        九十萬零一千元一致，亦與上訴人所主張之扣除月息三分之金額不符。上訴
        人亦自承上訴人執有之票據金額與韓興國簽發之支票金額係不相吻合，則上
        訴人既無法就兩造間借貸意思表示何時達成一致及交付借款之事實盡舉證之
        責，揆諸前揭實務見解，上訴人主張兩造間存有金錢借貸關係存在，自難採
        信。
五、綜上所述，上訴人主張為不足採，被上訴人抗辯尚屬可信。從而，上訴人本於借
    款返還請求權之法律關係，請求被上訴人返還借款四百七十八萬一千二百七十五
    元及自八十七年六月六日起至清償日止，按週年利率百分之五計算之利息，不應
    准許。其假執行之聲請亦失所附麗，應併予駁回。原審為上訴人敗訴之判決，及
    駁回其假執行之聲請，並無不合。上訴意旨指摘原判決不當，求予廢棄改判，為
    無理由，應予駁回。
六、本件事實已臻明確，兩造其餘攻擊防禦方法及舉證，經審酌與判決結果不生影響
    ，爰不一一論述，併此敘明。
七、據上論結，本件上訴為無理由，依民事訴訟法第四百四十九條第一項、第七十八
    條，判決如主文。
中      華      民      國    九十二    年    十二    月    三十一      日
                              民事第九庭
                                  審判長法  官  吳  謙  仁
                                        法  官  魏  大  喨
                                        法  官  蘇  瑞  華
正本係照原本作成。
如不服本判決，應於收受送達後二十日內向本院提出上訴書狀，其未表明上訴理由者
，應於提出上訴後二十日內向本院補提理由書狀（均須按他造當事人之人數附繕本）
上訴時應提出委任律師或具有律師資格之人之委任狀；委任有律師資格者，另應附具
律師資格證書及釋明委任人與受任人有民事訴訟法第四百六十六條之一第一項但書或
第二項（詳附註）所定關係之釋明文書影本。
中      華      民      國    九十三    年      一      月      六      日
                                       書記官  賴  以  真
附註：
民事訴訟法第四百六十六條之一（第一項、第二項）：
對於第二審判決上訴，上訴人應委任律師為訴訟代理人。但上訴人或其他法定代理人
具有律師資格者，不在此限。
上訴人之配偶、三親等內之血親、二親等內之姻親，或上訴人為法人、中央或地方機
關時，其所屬專任人員具有律師資格並經法院認為適當者，亦得為第三審訴訟代理人
。


司法院資訊處製作；財團法人民間司法改革基金會備份。
